【裁判字號】    92,聲判,70
【裁判日期】    920930
【裁判案由】    聲請交付審判
【裁判全文】
臺灣臺北地方法院刑事裁定                          九十二年度聲判字第七號
    聲  請  人  乙○○  男  五.
    代  理  人  孫銘豫律師
    被      告  甲○○  男  四.
                丙○○
右列聲請人因告訴被告甲○○等詐欺等案件，不服臺灣高等法院檢察署檢察長駁回再
議之處分（九十二年度上聲議字第一○三六號），聲請交付審判，本院裁定如左：
      主  文
聲請駁回。
      理  由
一、按告訴人不服上級法院檢察署檢察長或檢察總長認再議為無理由而駁回之處分者
    ，得於接受處分書後十日內委任律師提出理由狀，向該管第一審法院聲請交付審
    判。法院認為交付審判之聲請不合法或無理由者，應駁回之。刑事訴訟法第二百
    五十八條之一、第二百五十八條之三第二項前段，分別定有明文。
二、本件聲請人即告訴人乙○○（下簡稱告訴人）以：被告甲○○係從事工程設計業
    ，其妻即被告丙○○則在台北市○○路三八一號經營黎明美藥局，而告訴人係位
    於台北市○○路一五六巷三十二之一號三樓之鈺商企業有限公司（下稱鈺商公司
    ）之負責人。緣被告二人於民國八十九年八月上旬，共同基於意圖為自己不法所
    有之犯意聯絡，由被告甲○○至告訴人鈺商公司內，向告訴人佯稱：其與李忠嫻
    建築師及地主連啟祥等七人談妥，聯合開發台北市○○區○○段壹小段三二０—
    三三九號土地，興建地下五層、地上十四層之辦公大樓，並已訂立委任契約，由
    其擔任連帶保證人及負責工程設計，預計可獲酬金約新台幣（下同）八百萬元，
    如告訴人可先行交付簽約保證金五百四十萬元供周轉使用，日後該工程必交由告
    訴人承作等語，並提出委任契約書及聯合開發土地協議書取信告訴人，使告訴人
    不疑有他，於八十九年八月十五日上午十時許，在告訴人之公司，與被告甲○○
    簽訂書面協議，並當場交付五百四十萬元現金。詎被告甲○○得款後，竟未依約
    將上開工程交予告訴人承作，違背任務，致生損害於告訴人。雖屢經告訴人催討
    ，被告甲○○僅交付以被告丙○○為發票人之支票四紙，並於上開支票背面背書
    以資搪塞，嗣經告訴人親至黎明美藥局向被告丙○○求證，被告丙○○尚表示絕
    無問題，支票會兌現。詎支票屆期經提示均遭退票，而被告二人亦置之不理，告
    訴人至此始知受騙。因認被告二人共同涉有刑法第三百三十九條第一項之詐欺取
    財及第三百四十二條第一項之背信罪嫌，向臺灣臺北地方法院檢察署檢察官提出
    告訴，經該署檢察官以九十一年度偵字第七一八九號為不起訴處分，告訴人不服
    ，聲請再議亦經臺灣高等法院檢察署以九十二年度上聲議字第一○三六號以再議
    無理由而為駁回再議之處分。
三、聲請交付審判意旨略以：
  (一)告訴人認下列現存證據，已足認被告甲○○罪嫌：
    (1)告訴人以合作協議書、告訴人告訴狀、指訴筆錄、委任契約書、聯合開發土地
      協議書、證人黃金玉供述筆錄及被告答辯筆錄等證據，認被告甲○○確有受委
      任，處理聯合開發系爭土地興建辦公大樓設計工程之事實。
    (2)告訴人指訴被告甲○○意圖為自己不法之所有，以其受任系爭開發設計工程為
      由，提出前揭委任契約書及聯合開發協議書，致告訴人陷於錯誤，進而交付自
      己所有五百四十萬元於被告之事實：
      告訴人認其不可能愚至先交款數月後，再要求被告補簽該日期不符的表面契
        約，再者，被告在需款甚急的情形下，不需於九十年二月間無故提前清償，
        又不要求減計利息之理？且已約定九十年三月底才要還四百萬元，亦無須於
        九十年再與告訴人協議並於三月間到法院公證？
      告訴人認被告甲○○於八十九年八月二十日確有收受現金五百四十萬元之事
        實，其理由是以告訴人所提出之合作協議書、被告甲○○親簽之切結書及證
        人金正綱所證伊與告訴人及羅文雄共同合作出資五百四十萬元投資甲○○工
        程等。且告訴人其先於其弟熊一鳴帳戶提款二百三十八萬元備用，係屬常情
        ，難謂違反社會常理。
      金正綱出資一百五十萬元部分，金正綱已到庭結證明確；羅文雄出資一百五
        十萬元，亦可從合作協議書中得證。
      告訴人於偵訊係指訴稱是以兩個塑膠袋裝錢，於被告取得款項後，再放入一
        個旅行背包，而檢察官竟認告訴人自稱是以一個旅行背包裝錢，與證人金正
        綱所言不符，自有認定事實，與卷證資料不符之重大違反證據法則情事。
      告訴人認被告所提已清償借款之支票，不論數額、日期均與被告所辯之借貸
        內容矛盾不符，自難採信。又若依被告所稱，三個月應還金額即增加一倍，
        告訴人於九十年年初與被告洽談還款金額時，絕不可能不加計這二個月的利
        息，而仍以二百萬元計算本金，且被告與告訴人既約定九十年三月初還款四
        百萬元，又何需於九十年二月間還一百萬元？被告提前清償，又豈有不要求
        減計利息之理？此亦違背經驗法則。
      告訴人亦質疑被告僅提供一個存摺，當無從證明被告無收受該筆款項。
      依民間重利借貸均是以預扣利息方式計算本金之經驗而言，預扣三個月百分
        之三十三之利息，高達百分之九十九，借貸人實得百分之一，遑論告訴人還
        要抽佣？由此一端即足認定證人黃金玉所言不實，原處分檢察官遽行採信，
        有違論理法則。
      黃金玉稱其於告訴人公司一次洽談借一百五十萬元與被告所辯（分二次），
        亦顯然不符，且告訴人於偵查中一再表明與被告間之金錢往來，未經過黃金
        玉居間，且被告之公司八十九年間亦無所謂會計。
  (二)被告丙○○部分，亦足認其與被告甲○○有共犯嫌疑，被告丙○○以全不知情卸
    責之答辯不足採信。
  (三)告訴人請求調查之事實：
    (1)傳訊證人羅文雄，為偵查卷內已存在且有調查必要之證據。
    (2)函調被告丙○○及案外人李煌鎮支票帳戶八十九年間之往來紀錄。
    (3)原處分檢察官對於被告甲○○所辯曾交付李鎮煌為發票人，面額八十萬元，九
      十年二月八日期之還款支票是否屬實之重要爭點，未盡調查證據之責，而該張
      支票是否由被告甲○○交付告訴人，攸關被告所辯是否屬實，自有調查之必要
      。
    (4)告訴人質疑證人黃金玉證詞之真實性，復就黃金玉是否於八十九年間擔任被告
      之會計，亦存有疑問。
四、本案被告二人於偵查中皆堅決否認有何詐欺或背信犯行，被告甲○○辯稱：伊並
    未向告訴人乙○○提出該建築案，告訴人也未交付任何簽約金予伊。當時因伊有
    建築案需要資金周轉，告訴人主動表示願提供資金予伊，並於八十九年七月三十
    日貸與伊一百萬元，約定三個月後需償還二百萬元，伊並交付以被告丙○○為發
    票人之支票二紙計二百萬元以資擔保。嗣伊又於八十九年八月十五日向告訴人借
    款五十萬元，約定三個月後需償還一百萬元，伊亦交付以被告丙○○為發票人之
    支票二紙計一百萬元作為擔保。嗣因伊無力清償，上開所借一百五十萬元之債務
    ，依約應還三百萬元，然伊僅還款一百萬元，尚欠二百萬元，雙方即於九十年初
    約定三個月後需償還四百萬元。伊於九十年二月間又還款一百萬元，尚須償還三
    百萬元，伊遂於九十年二月間再與告訴人協議，由伊交付以被告丙○○為發票人
    之支票四紙計五百四十萬元作為清償。然伊實無力償還致支票遭退票，伊遂於九
    十年三月間（被告甲○○誤為六月間）與告訴人至臺北地方法院公證，協議償還
    五百四十萬元。雙方並於公證後以口頭約定，伊所積欠之五百四十萬元債務需於
    三個月後償還六百十五萬元。伊與告訴人間僅有借貸關係，絕無任何詐欺或背信
    情事等語。被告丙○○則辯稱：上開支票皆係被告甲○○逕行開立予告訴人，彼
    於事前皆不知情。直至告訴人於九十年三月間至藥局向彼要錢，彼始知悉，當下
    即向告訴人表示上開支票彼不負責任，絕未行使詐術，更無何背信行為等語。經
    查：
  (一)就被告甲○○部分：
    1.事實認定之依據：證人黃金玉即被告甲○○公司之會計於檢察官偵查中證述稱
      ：於八十九年間，在甲○○公司擔任會計及財務整理職務，確於八十九年間，
      代甲○○至乙○○公司洽談借款之事，當時乙○○表明可借一百萬元及五十萬
      元，然須於三個月內償還二百萬元及一百萬元，即月利率三十三分，且乙○○
      尚要從中抽佣。乙○○當時係見甲○○手邊有建築案、有經濟來源，才應允借
      款。未聽說甲○○邀請乙○○合作建築案，亦未聽說或接觸過五百四十萬元保
      證金乙事等語，核與被告甲○○所辯相符，並有委任契約書、聯合開發土地協
      議書、已兌現之支票四紙（發票人丙○○、金額五十萬元、發票日分別為八十
      九年十一月十日、八十九年十一月二十日之支票各一紙，發票人李煌鎮、金額
      二十萬元、發票日九十年一月十五日之支票二紙）在卷可稽，足認被告甲○○
      確係因建築案需要資金周轉，始向告訴人借貸，並提出委任契約書及聯合開發
      土地協議書，同時交付以被告丙○○為發票人之支票以為擔保，此符合一般社
      會借款常態習慣，未見有何施用詐術之處。而告訴人乙○○經評估被告甲○○
      之還款能力無虞而願貸與金錢（被告甲○○期間亦清償二百萬元），亦無何陷
      於錯誤之處。而告訴人為賺取重利，出借金錢予被告甲○○，二人因借貸關係
      而有金錢往來，並未合作建築案，就此而論，被告甲○○既未受委任，自無成
      立背信罪之可能。
    2.就告訴人指陳交付款項之部分：交付款項係因被告以建築案詐騙伊投資，伊始
      與金正綱、羅文雄協議共同合作出資五百四十萬元，由伊出二百四十萬元，金
      正綱、羅文雄各出一百五十萬元，於八十九年八月二十日上午十時許，在伊之
      公司內當場交付五百四十萬元現金予被告甲○○云云，並提出其與金正綱、羅
      文雄之合作協議書為證。質之證人金正綱則證稱渠係因告訴人之關係始投資。
      八十九年八月二十日渠等約好到告訴人之辦公室，渠帶了一百五十萬元現金交
      給告訴人，當時羅文雄不在，告訴人將兩個塑膠袋子交給被告甲○○，渠一袋
      ，告訴人一袋云云。惟：
      (1)告訴人提出之合作協議書之部分：係關協議書，乃係告訴人、證人金正綱、
        羅文雄三人間書立，內容為三人間之合作關係，而證人金正綱亦稱均係交由
        告訴人處理，並未直接與被告甲○○相談，是既協議內容並無被告甲○○參
        與，則告訴人如何告知證人金正綱、羅文雄，亦無法相佐證被告甲○○、告
        訴人間究竟如何關係，自無從作為被告甲○○曾經以建築案行使任何詐術之
        證明。
      (2)告訴人提出五百四十萬元之資金證明，告訴人乃提出存摺證明於八十九年七
        月二十四日、八月四日、八月十四日分別有現金支出一百三十八萬元、五十
        萬元、五十萬元，惟其提出之合作協議書訂立日期為八十九年八月十五日，
        則其既於八十九年八月十五日始與金正綱、羅文雄協議出資，焉會於八十九
        年七月二十四日及八月四日就先提出共計一百八十八萬元之現金。且告訴人
        既與被告甲○○約定於八十九年八月二十日交付金錢，焉有可能早於七月間
        即先提領一百三十八萬元之巨額現金以待交付。再五百四十萬元之金額至鉅
        ，衡之交易常情，以現金方式當場交付，顯悖於常情常理甚明。
      (3)況證人金正綱證稱當日渠與告訴人係分別用兩個塑膠袋裝錢，惟告訴人於地
        檢署九十一年十月二十四日偵查中卻陳稱：「‧‧‧羅（應係金正綱之誤）
        用一個旅行背包，我用一個大塑膠袋，將二個袋子裝起來」（見偵卷第五一
        頁背面），然於本件聲請交付審判狀中又稱：於偵訊中實際係言金正綱以兩
        個塑膠袋裝錢，告訴人取得後再放入一個旅行背包（見聲請交付審判狀），
        而告訴人於本院九十二年度易字第七五五號一案陳稱：錢係伊親手以二個塑
        膠袋裝好給被告甲○○等語（見本院九十二年度易字第七五五號卷九十二年
        五月二十九日筆錄），除告訴人數次陳稱前後矛盾外，告訴人、證人金正綱
        二人彼此間之供述亦有所歧異。復衡一筆鉅額現金，於日常生活當不常見，
        是果有此事，則二人之記憶必明，何以二人之供述不一，益證告訴人之指訴
        不可採。且告訴人與證人金正綱二人就交付金錢之情節，除上開金錢之包裝
        方式外，二人於本院九十二年度易字第七五五號告訴人乙○○重利案件交互
        詰問中，就交付現金在場人之到場順序、離開順序、交付五百四十萬元之目
        的究係保證金或簽約金不合、是否簽寫字據表示簽收款項等情，又均互相矛
        盾（見本院上開案件九十二年九月二十三日筆錄），是告訴人所稱交付五百
        四十萬元現金云云，實難採信。
      (4)另告訴人陳稱羅文雄亦出資一百五十萬元，又稱羅文雄當日並未前來辦公室
        ，則羅文雄究竟如何出資，當日如何湊齊五百四十萬元交付被告甲○○，告
        訴人亦未能提出合理交代。況縱羅文雄能供稱其有出資一百五十萬元，仍不
        足以證明告訴人曾交付被告五百四十萬元。至告訴人於聲請交付審判中聲請
        傳喚證人羅文雄以證實告訴人交付款項、交付款項原因事實之部分，也經告
        訴人於其本身為被告涉重利案件中認無聲請傳喚之必要而予捨棄（見本院九
        十二年度易字第七五五號案件九十二年九月二十三日筆錄），自無再行傳喚
        之必要。
      (5)繼證人金正綱雖陳稱渠向兩個朋友楊慶典、唐威穎各借六十萬元，渠再另外
        從先前任職之公司戶頭提領三十萬元，共計一百五十萬元云云，惟經檢察官
        請其提出存摺等資金進出證明，楊慶典及唐威穎於八十九年八月二十日前後
        皆無一筆六十萬元，或累積後接近六十萬元現金之支出，此分別有楊慶典華
        南商業銀行存款往來明細表及唐威穎臺北銀行活期儲蓄存款存摺影本在卷可
        參，益見渠等所言並不足採信。
      (6)更被告甲○○及被告丙○○於八十九年八月二十日前後，並未有五百四十萬
        元或大筆金額入帳等情，業據被告二人於偵訊中陳明，並有被告甲○○之存
        摺影本、臺北銀行永吉分行九十二年九月四日北銀永存字第九二六○一八○
        九○○號函及附件往來明細（存於本院九十二年度易字第七五五號卷中）在
        卷足憑，尤見告訴人並無交付五百四十萬元保證金予被告甲○○之事實。另
        告訴人所指僅以被告甲○○一帳戶存摺，當無法證明被告甲○○無法接受款
        項云云，惟被告並無自證無罪之義務，於告訴人無法就交付之資金來源為確
        實舉證外，被告二人均無主動提供全部帳戶供查證之義務，僅能就現有之證
        據以佐認告訴人指訴交付財物是否真正，此為當然之理。
      (7)綜上所述，告訴人就曾經出資五百四十萬元之指陳尚有存疑，且除告訴人單
        一所陳外無何證據可資相佐，部分更與事理常情顯相違背，自難為被告不利
        之認定。
    3.切結書之部分：另告訴人提出被告甲○○於九十年三月二十七日在臺灣臺北地
      方法院公證處公證之切結書為證，表明被告甲○○確行使詐術云云，惟被告甲○○辯稱：該切結書內容係應告訴人之要求而填寫，告訴人要求伊提供債務證
      明，否則即對伊提出刑事告訴，伊不得已方以此內容與告訴人達成協議等語，
      衡之社會常情，現一般重利借貸，貸與人為隱藏重利事實，莫不要求借貸人立
      據其他契約以作為表面行為，而本案告訴人既未能提出其他事證供查證切結書
      內容之真偽，亦無法提出資金證明，自無從以此認定被告甲○○係以建築案詐
      騙告訴人投資。
    4.至告訴人於聲請交付審判中其餘質疑之部分：
      (1)原檢察官曾傳喚證人黃金玉於九十一年十二月五日到庭，是日僅告訴人與被
        告到庭，證人黃金玉未到，原檢察官乃當庭改期訂於同年十二月十六日偵訊
        ，而該日則僅證人黃金玉到庭，告訴人及被告均未到庭，原檢察官於處分書
        所引述證人黃金玉之證詞係當日之供述，原檢察官所以採信證人黃金玉之證
        詞，係因其供述與被告甲○○之辯解相符，並有委任契約書、聯合開發土地
        協議書及已兌現之李鎮煌、丙○○支票等件可以佐證並非毫無所據及採信其
        證詞。況證人黃金玉於本院九十二年度易字第七五五號案件中陳稱：八十八
        年、八十九、九十年間為被告甲○○為幾個月之臨時性記帳、跑銀行職務，
        曾經為被告甲○○向告訴人洽談借款，且告訴人稱「幫助」被告甲○○係因
        告訴人有博愛路工程可以承包、引介，用以賺佣金等語，是證人黃金玉僅得
        就雙方有借貸關係為證，而無法就被告是否曾經允諾因投資而為佐。在無其
        他積極證據足證黃金玉所言為虛偽之情形下，原檢察官本於證據認定事實之
        職權，採信黃金玉之供述，尚無不當。
      (2)被告甲○○曾陸續還款共計二百萬元等情，有其提出之兌現支票在卷可證，
        足證被告甲○○向告訴人借貸後確有還款誠意，然因利息過高，無力負荷致
        無法清償，並無行使詐術之行為，亦無不法所有之意圖甚明。
      (3)告訴人認為被告親手所簽之切結書，並非為隱藏重利行為，而所為之表面契
        約，且被告需款甚急，不需於九十二年二月無故提前清償，又不要求減計利
        息，然被告辯稱該切結書之內容，乃是應告訴人要求而填寫，告訴人要求被
        告提供債務證明，否則即對提刑事告訴，故該切結書為隱藏重利事實，所為
        之表面契約，實屬可能。又被告於九十二年二月清償一百萬元後，被告與告
        訴人協議，將月息利率百分之三十三降為百分之十五，此於被告之答辯書有
        詳細載明。
      (4)告訴人所稱民間重利借貸之交易方式及雙方借貸不可能先行還款、不可能不
        減利息、償還部分後本金之計算方式、先交款後補簽契約、再為公證等與常
        情不合，故非全然無據，惟民間重利借貸亦非僅此一種交易方式，而絕無其
        他可能之方式，告訴人亦是承認其與被告自八十五、六年間即開始有金錢借
        貸往來之事，則基於渠等彼此間之熟悉、信任，而有如被告所稱之借貸方式
        ，非不可能，且被告又曾清償部分款項之證明足左其辯解，實不能以被告所
        稱之情形與一般民間重利借貸之交易方式不進相符，及指原檢察官之採證有
        違經驗法則。
      (5)被告甲○○於偵查中辯稱其曾分次以現金及支票返還二百萬元予告訴人，而
        告訴人對於其所主張還錢一事，並未全部否認，僅稱是廖某另外向其借調之
        款項，與本件借款無關云云，查告訴人既不否認曾收受被告所交付之款項，
        而被告所交付之支票並非禁止轉讓，則告訴人非不可能將被告所交付之支票
        轉交予他人提示，是縱查證李鎮煌為發票人之九十年二月八日期，面額八十
        萬元支票非告訴人所提示屬實，亦僅能證明該支票非告訴人提示而已，並不
        能證明告訴人未收受該支票，是告訴人以此指摘原檢察官查證未盡，尚非有
        據。
      (6)告訴人既無法證明其確曾交付被告五百四十萬元，又未能具體舉出被告之五
        百四十萬元究係用以清償何處地下錢莊或何人，實無從自丙○○或李鎮煌之
        支票帳戶往來情形，藉以證明告訴人曾交付被告五百四十萬元之事實。
    (二)被告丙○○部分：
      1.至告訴人雖指稱曾於九十一年三月間親向被告丙○○求證，被告丙○○一再
        向伊表示支票必會兌現云云，然此僅為告訴人之片面指陳，並無任何證據以
        佐其言，亦無提供任何證據方法供本署調查以實其說，尚難憑其片面指陳即
        遽認被告丙○○有何行使詐術之行為。又查證被告丙○○支票之資金進出情
        形，亦無法佐證其是否曾向告訴人表示其支票必會兌現之事實，是原檢察官
        未調查其支票資金進出之情況，並無不當。況縱被告丙○○於事後曾為維護
        本人支票債信而使支票兌現之舉，也難認被告丙○○於事前知情、或與本件
        有涉。
      2.況由告訴人所舉被告丙○○之帳戶中於八十九年八月、九月間並無任何上百
        萬元等大筆款項存入，可認被告丙○○於事後未曾取得告訴人所指之「五百
        四十萬元」之款項，自無何分取本件利益之事實。
      3.再支票係被告甲○○開具，並交予告訴人作為借款擔保等情，業據被告丙○○、甲○○於偵訊中陳明，並為告訴人所是認，故被告丙○○未曾接觸過告
        訴人，僅係支票之名義發票人，而被告丙○○事前不知、又未曾與告訴人接
        觸、亦未受告訴人委任處理事務，而告訴人復未能提出事證供查被告丙○○
        與被告甲○○間有何犯意之聯絡及行為之分擔，自無從認定其有何詐欺或背
        信之犯行。
五、綜上各節，檢察官據告訴人提出之指陳、佐證，詳加調查後，認被告等犯罪嫌疑
    不足，並於不起訴處分書及駁回再議處分書詳敘理由予以說明，原檢察官及臺灣
    高等法院檢察署檢察長分別予以不起訴處分及駁回再議之聲請，並無不當，
    本件交付審判之聲請為無理由，應予駁回。
據上論斷，應依刑事訴訟法第二百五十八條之三第二項前段，裁定如主文。
中      華      民      國    九十二    年      九      月     三十     日
                              臺灣臺北地方法院刑事第六庭
                                  審判長法  官  李英勇
                                        法  官  曾正龍
                                        法  官  郭惠玲
右正本證明與原本無異。
不得抗告。
                                        書記官  鄭雅文
中      華      民      國   九十二    年       十      月     六       日


司法院資訊處製作；財團法人民間司法改革基金會備份。
